【裁判字號】    95,判,1216
【裁判日期】    950803
【裁判案由】    獎助津貼
【裁判全文】
最  高  行  政  法  院  判  決
                                     95年度判字第01216號
上  訴  人  錦有企業有限公司
代  表  人  甲○○
訴訟代理人  方文獻律師
被 上訴 人  行政院勞工委員會職業訓練局中彰投區就業服務中
            心
代  表  人  乙○○
上列當事人間因獎助津貼事件，上訴人對於中華民國94年2月24
日臺中高等行政法院93年度訴字第11、360號判決，提起上訴，
本院判決如下：
    主  文
上訴駁回。
上訴審訴訟費用由上訴人負擔。
    理  由
本件上訴人在原審起訴主張：上訴人於民國91年7月5日及同年12
月31日分別向被上訴人提出91年度第3季及第4季僱用九二一大地
震災區災民廖玉葉等員工（第3季共289名、第4季共189名）之僱
用獎助津貼申請。經被上訴人審查後，就第3季中廖玉葉等201名
員工、第4季共189名員工，認不符九二一震災重建僱用災民獎勵
辦法（下稱僱用災民獎勵辦法）第3條第1項第1款之規定，應不
予核發上訴人僱用獎助津貼。惟依九二一震災暫行條例第24條第
4項規定可知，僱用災民獎勵辦法之立法意旨，本即有意放寬失
業者及勞工資格之認定，並從寬認定符合請領資格之人，以獎勵
重建工作優先僱用災區失業者，本件獎助津貼之性質本即屬於獎
助「臨時工作」，而非獎助固定工作。上訴人於90年12月13日得
標承攬行政院農業委員會農業試驗所（下稱農試所）91年度勞務
外包案，旋於同年月18日於該所大禮堂舉行招募員工說明會，復
於同年月27日至被上訴人機關辦理求才登記，事後並僱用災區災
民，已符合獎助規定之要件等情，爰請判決將訴願決定及原處分
均撤銷；被上訴人應給付上訴人新臺幣（下同）5,850,000元，
及其中3,015,000元自起訴狀繕本送達翌日起，其餘2,835,000元
自訴之追加暨辯論意旨狀繕本送達翌日起，均至清償日止，按年
息5%計算之利息。
被上訴人則以：廖玉葉等員工自90年1月1日至同年12月31日仍為
奇旌企業有限公司（下稱奇旌公司）所僱用，至該年12月31日止
離職退保，並於91年1月2日（同年1月1日為國定假日）由上訴人
因承攬農試所勞務外包業務而僱用加保，嗣經上訴人於同年7月5
日、12月31日分別向被上訴人提出該年度第3季、第4季之僱用獎
助津貼申請，可見該等人員之工作期間實際並未中斷，均屬有固
定工作之轉業，故上開人員與僱用災民獎勵辦法第3條第1項第1
款及第5條第1項規定之災區失業者且目前無固定工作之要件不符
，行政院勞工委員會職業訓練局（下稱職訓局）91年8月22日職
業字第0910033925號函、92年10月8日職業字第0920049567號函
及原審93年度訴字第79號判決亦持相同見解，被上訴人據以否准
上訴人僱用獎助津貼之申請，並無違誤等語，資為抗辯。
原審斟酌全辯論意旨及調查證據之結果，以上訴人主張廖玉葉等
員工（第3季共201名、第4季共189名）原由奇旌公司因承攬農試
所勞務外包業務而僱用，期間自90年1月1日起至90年12月31日止
離職退保，自91年1月1日起即由上訴人因承攬農試所勞務外包業
務而僱用，同年1月1日為國定假日，上訴人於同年1月2日為該等
人員加保，並於同年7月5日及12月31日依僱用災民獎勵辦法第3
條第1項第1款及第5條第1項第2款規定分別向被上訴提出僱用獎
助津貼之申請，經被上訴人以所僱用勞工之退保日91年12月31日
，加保日為92年1月2日，推斷工作無明顯中斷，認不符失業之規
定而予駁回。按僱用災民獎勵辦法第3條第1項第1款所稱「災區
失業者：係指地震發生日，設籍或有一定事實足認居住於災區，
具有工作能力與工作意願，但目前無固定工作者」，倘於前一工
作在職期間，前往新工作單位應徵工作，且續被僱用，接續於新
工作單位就職，則屬固定工作期間之轉業行為，尚與該條款所稱
「目前無固定工作」之情形不符，自非該辦法所稱「災區失業者
」。廖玉葉等員工自90年1月1日起至同年12月31日止因奇旌公司
承攬農試所勞務外包業務而被僱用；91年1月1日起上訴人同因承
攬該所勞務外包業務而繼續留用，則該等人員之工作期間實際並
未中斷，其由奇旌公司僱用轉至為上訴人僱用，其間並無失業情
事，應屬有固定工作之轉業行為，上開人員與僱用災民獎勵辦法
第3條第1項第1款及第5條第1項規定之災區失業者為目前無固定
工作之要件未符，職訓局91年8月22日職業字第0910033925號函
及92年10月8日職業字第0920049567號函亦持相同見解，被上訴
人據以否准上訴人僱用獎助津貼之申請，並無不合。依僱用災民
獎勵辦法第1條規定：「本辦法依九二一震災重建暫行條例第25
條第5項規定訂定之。」而九二一震災重建暫行條例第25條係編
列於該條例「第4節協助居民生活重建」，故該條例第25條第5項
所定「應獎勵優先僱用災區失業者」，其目的乃在「協助災區居
民生活重建」，從而僱用災民獎勵辦法所稱雇主僱用「災區失業
者」，自係指僱用「目前無固定工作者」以協助其重建生活，而
非僅獎勵雇主僱用災區居民從事臨時工作，上訴人主張僱用災民
獎勵辦法係在獎勵雇主僱用「臨時工作」者，應無足採。所謂「
目前無固定工作」，自不包括轉業者在內，此參照同辦法第5條
第4項規定「雇主解僱或資遣勞工後，於一年內又再行僱用該勞
工者，不得申請僱用獎助津貼。」一方面固避免雇主假藉解僱或
資遣勞工，一年內再行僱用該勞工，以重複申領津貼，但另一方
面，其雇主僅為申領僱用獎助津貼，表面上以技術性暫予解僱或
資遣，實仍將立即再予僱用，因而究其實，該勞工亦非「目前無
固定工作」甚明，是於勞工如能順利轉業，既不影響其目前有固
定工作之延續，即難謂係「災區失業者」。上訴人所僱用之員工
，於前一工作契約期限屆滿時，其前一工作依約屆期固將結束，
惟既均於前一工作就職期滿後，即接續受僱，其情形應屬轉業，
自非「僱用災區失業者」，要非應徵新工作者，即必係「目前無
固定工作者」，故是否屬「災區失業者」，仍應視其是否順利接
續轉業而定，並非於前一工作期滿，即屬僱用災民獎勵辦法所稱
之「災區失業」。又按所謂信賴保護原則，係指人民因信賴既存
之法秩序，而安排其生活或處置其財產，則不能因嗣後法規之制
定或修正，而使其遭受不能預見之損害，用以保障人民之既得權
，並維護法律尊嚴。此原則之信賴基礎為一令人民信賴之行政行
為，例如一個有效之行政處分，無效或有瑕疵之行政處分，則不
屬之。被上訴人發給上訴人之獎助津貼，其所認定上訴人僱用員
工之資格尚有瑕疵，已如前述，上訴人自不得主張被上訴人於本
件否准核發獎助津貼有違信賴保護原則。另上訴人所指被上訴人
於其他案件，為與本件相異之認定，其所指其他類似案件，係寰
泰企業有限公司依就業促進津貼實施要點向被上訴人申請僱用獎
助津貼，此有上訴人所提職訓局91年12月23日職法字第09100692
21-1號訴願決定書在卷可稽，該訴願決定認尚難僅憑勞工保險之
加、退保時間連續，即遽認勞工未有失業事實，與本件上訴人係
依僱用災民獎勵辦法向被上訴人申請僱用獎助津貼，及被上訴人
認廖玉葉等勞工於受奇旌公司僱用屆滿後，旋受上訴人僱用，故
其工作期間並未中斷，二件請求所依據之法規及內容均有不同，
上訴人自不得比附援引，而指被上訴人違反平等原則。被上訴人
否准上訴人請求91年第3季、第4季之僱用獎助津貼，經核並無違
誤，訴願決定予以維持，亦無不合，因將上訴人之訴駁回。
上訴意旨略謂：(1)上訴人於91年1月2日開始實際僱用廖玉葉等
員工，而廖玉葉等員工前雖曾受奇旌公司所僱用，惟其工作期間
僅至90年12月31日止，自91年1月1日起即非受僱於任何人，顯見
廖玉葉等員工在91年1月1日係「目前無固定工作者」，不因91年
1月1日係國定假日而有所區別，其工作已有中斷甚明。雖廖玉葉
等員工旋於91年1月2日經上訴人所僱用，惟上訴人與奇旌公司並
無任何關連，對於是否僱用原奇旌公司原有員工有自為決定之權
。因此廖玉葉等員工在上訴人僱用前為「目前無固定工作者」甚
明，原判決卻認廖玉葉等員工於91年1月2日後經上訴人僱用屬轉
業行為，而非目前無固定工作者，有判決不適用法規之違背法令
。(2)原判決理由既認廖玉葉等員工已於90年12月31日離職，惟
嗣後卻又認定「並無失業」，前後理由論述顯有矛盾，有判決理
由矛盾之違法。(3)廖玉葉等員工均係91年1月2日始為上訴人所
僱用，並非91年1月1日，此有勞工保險被保險人投保資料可稽，
且亦經被上訴人自認在卷。原判決就此重要事實未經調查卻反於
當事人之自認事實，認定該等人員之工作期間係自91年1月1日起
，進而認定實際工作期間並未中斷，並為不利於上訴人之判斷，
其認事用法顯有違誤。(4)被上訴人主張奇旌公司係在法律修正
前，而上訴人係在條文修正後，故與奇旌公司之情形並不相同，
不可同一適用云云，惟對照九二一震災重建僱用災民獎勵辦法第
5條修正前後條文，第5條第1項規定並無變更，且原判決所援引
第5條第4項其條文內之雇主顯指「同一雇主」而言，與上訴人與
奇旌公司非同一雇主之情形並不相同，顯不可適用甚明。既上訴
人與奇旌公司所處之地位及情形實際上完全相同，原判決卻援引
該法條而為不利上訴人之判決，顯有判決適用法則不當之違法。
(5)被上訴人先前所核發與奇旌公司之獎助津貼及上訴人91年第1
、2季獎助津貼於法並無不同，且上訴人與奇旌公司所處之地位
及情形實際上完全相同，依法即有信賴保護及平等原則之適用。
惟原判決誤認員工之資格有瑕疵，而予排除適用，顯有適用法則
不當之違法。(6)九二一震災重建僱用災民獎勵辦法第3條第1項
第1款規定，所謂「目前無固定工作者」，依其文義解釋係指在
受僱人受僱前並無固定工作者而言，其文義與「轉業」無涉。惟
原判決以九二一震災重建僱用災民獎勵辦法第5條第4項規定，認
為若受僱人有接續工作之情形，即非屬「目前無固定工作」之情
形，顯倒果為因，有判決不適用法則之違法。(7)由被上訴人在
本件申領津貼時所簽之公文，顯見被上訴人初始亦認申領津貼與
前案並無不同，且在當時法令並未有不予核發之規定，是本件應
予核發，此之意見應值重視而須參酌云云。
本院查：九二一震災重建暫行條例第24條第1項、第2項、第3項
及第4項分別規定：「直轄市、縣（市）勞工行政主管機關應將
災區失業者資料提供當地公立就業服務機構，作為推介就業或安
排參加職業訓練之依據。」「直轄市、縣（市）勞工行政主管機
關應辦理災區失業者就業服務及職業訓練資訊之提供及媒合，協
助災區失業者就業，對於負擔家計之婦女、中高齡者、身心障礙
者、原住民、生活扶助戶中有工作能力者及青少年，應訂定符合
其需求之特別職業訓練及就業服務方案。」「災區失業者經向公
立就業服務機構辦理求職登記，未能推介就業或安排參加職業訓
練者，得推介至政府機構或非營利團體從事臨時性工作，並發給
臨時工作津貼。」「前3項災區失業者之資格、就業服務、職業
訓練、臨時工作期間、臨時工作津貼之請領條件、期間及數額，
由行政院勞工委員會另以辦法定之，不受勞動基準法及其相關法
規規定之限制。」同條例第25條第5項規定：「各項重建工作，
如須僱用人員時，應獎勵優先僱用災區失業者；其獎勵辦法．．
．，由行政院勞工委員會定之。」依上開規定，災區失業者須向
就業服務機構辦理求職登記，或由當地勞工行政主管機關列冊提
供就業服務機構推介就業或安排參加職業訓練，對於優先僱用災
區失業者之重建工程廠商，並有法定之獎勵措施。次依僱用災民
獎勵辦法第3條第1項第1款及第5條第1項第2款分別規定：「本辦
法用詞定義如下：1.災區失業者：係指地震發生日，設籍或有一
定事實足認居住於災區，具有工作能力與工作意願，但目前無固
定工作者。」「雇主僱用年滿15歲至65歲，或未滿15歲且國民中
學畢業之災區失業者，其每週工作在32小時以上、身心障礙者或
中高齡婦女每週工作在20小時以上，且連續僱用達3個月以上，
並具有下列情形之一者，得申請僱用津貼：．．．2.向公立就業
服務機構辦理求才登記或通報，或與主管機關、公立就業服務機
構合作辦理人才招募後，自行僱用者。」所謂「失業」，自須具
有工作能力與工作意願，而持續一段期間無法覓得工作，經向就
業服務機構辦理求職登記，或由當地勞工行政主管機關將失業資
料提供就業服務機構，仍未能推介就業者，始屬當之。倘於前一
工作期間，經由廠商或就業服務機構推介至另一廠商，並即被僱
用而就業者，應屬轉業性質，尚與上開規定所稱「災區失業者」
不符。原判決以廖玉葉等員工自90年1月1日起至同年12月31日止
因奇旌公司承攬農試所勞務外包業務而被僱用；91年1月1日起上
訴人因承攬該所勞務外包業務而繼續留用，上訴人並於91年1月2
日為該等人員加保，則該等人員之工作期間實際並未中斷，其由
奇旌公司僱用轉由上訴人僱用，並無失業情事，應屬有固定工作
之轉業，自與僱用災民獎勵辦法第3條第1項第1款及第5條第1項
規定之災區失業者為目前無固定工作之要件未符，職訓局91年8
月22日職業字第0910033925號函及92年10月8日職業字第0920049
567號函亦持相同見解，被上訴人據以否准上訴人僱用獎助津貼
之申請，並無不合，將訴願決定及原處分均予維持，因而駁回上
訴人之訴，經核於法無違背。上訴論旨，仍執前詞，就其一己對
於「災區失業者」之歧異見解及判決理由業已論駁之事項，主張
廖玉葉等員工工作期間僅至90年12月31日止，於91年1月1日其工
作已有中斷，其至91年1月2日經上訴人所僱用，自屬在上訴人僱
用前為「目前無固定工作者」；且上訴人與奇旌公司所處之地位
及情形實際上完全相同，依法即有信賴保護及平等原則之適用；
本件依當時法令亦無不予核發之規定云云，另就原審取捨證據、
認定事實之職權行使，指摘原判決有不適用法規、適用法規不當
及判決理由矛盾等違背法令情事，核其上訴難認有理由，應予駁
回。
據上論結，本件上訴為無理由，爰依行政訴訟法第255條第1項、
第98條第3項前段，判決如主文。
中    華    民    國    95    年    8     月    3     日
                  第二庭審判長法  官  廖  政  雄
                              法  官  鍾  耀  光
                              法  官  姜  仁  脩
                              法  官  簡  朝  振
                              法  官  胡  國  棟
以  上  正  本  證  明  與  原  本  無  異
中    華    民    國    95    年    8     月    3     日
                              書記官  蘇  金  全


司法院資訊處製作；財團法人民間司法改革基金會備份。
